【裁判字號】    99,交訴,58
【裁判日期】    990604
【裁判案由】    肇事逃逸罪等
【裁判全文】
臺灣臺中地方法院刑事判決              99年度交訴字第58號
公  訴  人  臺灣臺中地方法院檢察署檢察官
被      告  乙○○○
上列被告因公共危險等案件，經檢察官提起公訴（98年度偵字第
12477號），本院判決如下：
    主    文
乙○○○因過失傷害人致重傷，處有期徒刑伍月，如易科罰金，
以新臺幣壹仟元折算壹日；又駕駛動力交通工具肇事，致人受傷
而逃逸，處有期徒刑陸月，如易科罰金，以新臺幣壹仟元折算壹
日。應執行有期徒刑拾月，如易科罰金，以新臺幣壹仟元折算壹
日。
    犯罪事實
一、乙○○○未領有機車駕駛執照，於民國98年3月31日上午7時
    51分許，騎乘車牌號碼TJZ-123號輕型機車，沿臺中縣豐原
    市○○街由西向東往田心路2段42巷方向行駛，途經臺中縣
    豐原市市○路○○○路之交岔路口時，本應注意其身為機車
    駕駛人，理應注意車前狀況，隨時採取必要之安全措施，而
    依當時日間自然光線、柏油路面乾燥、無缺陷亦無障礙物、
    視距良好，並無不能注意之情形，竟仍疏未注意車前狀況，
    適有甲○○騎乘車牌號碼610-DTH號重型機車，沿臺中縣豐
    原市市○路由北向南往育德街方向直行而至，甲○○所騎乘
    之機車前車頭置物籃及右前側護板與乙○○○所騎乘之機車
    前車頭發生碰撞，甲○○因而人、車倒地，並受有頭部外傷
    併顱內出血之傷害。詎乙○○○明知業已駕車肇事，致甲○
    ○人車倒地並受有傷害，竟未採取任何救護措施或為其他適
    當之保護處置，另行基於肇事逃逸之故意，駕駛上開機車離
    開現場。嗣甲○○經路人撥打電話通知救護車前來救助，並
    通知警方到場處理車禍相關事宜。而甲○○經送醫救治及進
    行復健治療後，雖已無生命之危險，惟仍遺存有反應遲滯，
    右側肢體乏力為輕度運動型失語現象判斷為腦外傷之後遺症
    ，傷勢已達嚴重減損機能而影響身體健康之重傷害程度。
二、案經甲○○訴由臺中縣警察局豐原分局報請臺灣臺中地方法
    院檢察署檢察官偵查起訴。
    理    由
一、證據能力部分：按被告以外之人於審判外之言詞或書面陳述
    ，除法律有規定者外，不得作為證據；又被告以外之人於審
    判外之陳述，雖不符合同法第159條之1至第159條之4之規定
    ，但經當事人於審判程序同意作為證據，法院審酌該言詞陳
    述或書面陳述作成時之情況，認為適當者，亦得為證據。當
    事人、代理人或辯護人於法院調查證據時，知有第159條第1
    項不得為證據之情形，而未於言詞辯論終結前聲明異議者，
    視為有前項之同意，刑事訴訟法第159條第1項及第159條之5
    分別定有明文。本判決下列所引用證人之證詞，為渠等於本
    院審判程序中具結之證詞；非供述證據部分，則至言詞辯論
    終結前均未經被告及其辯護人就其證據能力聲明異議，本院
    審酌上開非供述證據資料製作時之情況，並無違法不當及證
    明力明顯過低之瑕疵，揆諸前開規定，均認有證據能力。
二、訊據被告乙○○○固坦承，其未領有機車駕駛執照，曾於上
    開時間、地點，因騎乘車號TJZ－123號輕型機車與告訴人甲
    ○○所騎車號610－DTH號重型機車發生碰撞，致告訴人甲○
    ○人車倒地受有上開傷害等情，惟矢口否認有何過失傷害致
    人重傷、肇事逃逸之犯行，辯稱：伊當時看路口綠燈亮起就
    起步，告訴人騎機車就從伊的左邊撞過來，伊當時只注意到
    前方的綠燈，沒有看到被害人的機車過來，就發生車禍，伊
    想伊的家就在附近，且伊也受傷，所以沒有報警，也沒有等
    救護車就自行回家，請鄰居帶伊去醫院就醫云云。然查：
(一)、就過失傷害致人重傷部分：
１、被告於本院審理時坦承，其騎乘前揭機車，見其前方路口綠
    燈亮起即起步，未注意告訴人騎乘機車將自前方路口通過，
    因而與告訴人所騎乘之機車發生碰撞，致告訴人甲○○人、
    車倒地，因而受有頭部外傷併顱內出血、水腦症及左側顱骨
    缺損之傷害等情，且經證人即承辦員警李幸達於偵查中結證
    稱：伊任職於臺中縣警察局豐原分局合作派出所，車禍當時
    伊有至現場處理。當時是接到110報案，伊到現場時，交通
    小隊已經在繪製現場圖，當時交通小隊告知本案是肇事逃逸
    案件，因為嫌疑人在車禍發生後已騎車離去，伊立即訪問店
    家，證人提供車號供追查，伊就依照車號查詢車籍資料，到
    被告家中查看，發現被告所騎的機車停在家門口，有撞擊的
    痕跡，車頭、車身都有。伊接門鈴無人回應，查訪鄰局說被
    告已經出門，伊就請到醫院的交通小隊查看有無被告就醫紀
    錄，當時交通小隊回報被告已經在醫院就醫，伊就趕到醫院
    進行查詢等語明確（見偵查卷第16、17頁），並有臺中縣警
    察局豐原分局道路交通事故現場圖、道路交通事故調查報告
    表(一)、(二)、談話紀錄表、車籍查詢－基本資料詳細畫面、道
    路交通事故現場照片23張（見臺中縣警察局豐原分局刑案偵
    查卷第17至27、31、32頁）在卷可參。
２、按汽機車行駛時，駕駛人應注意車前狀況，並隨時採取必要
    之安全措施，為道路交通安全規則第94條第3項所明文規定
    ，被告使用道路，自應遵守前開規定。依本件肇事當時之天
    候為晴、路面乾燥、路面鋪裝柏油且無缺陷、視距良好等一
    切情狀，有上開道路交通事故調查報告表、現場照片在卷可
    參。證人即本件承辦員警張文貴於偵查中結證稱：伊當時接
    獲通報，不到10分鐘就到現場了，當時被害人已經趴在機車
    上，機車已經被移置在路邊，當時他的意識不太清楚，119
    護車也有到現場，被害人身體有擦傷，後來是救護車將被害
    人送醫急救，但是現場沒有看到被告。伊當時有詢問路人，
    路人告知被告在發生車禍碰撞後，機車牽起來就走了，當時
    被害人是趴在路中間，被路人移到路旁休息。現場只有刮地
    痕，從被害人的行駛方向而言，已經到了對向的斑馬線才看
    到刮地痕，前後都沒有其他的刮地痕，表示撞擊位置應該是
    從刮地痕的起點開始，沒有辦法確認究竟是何方違反燈號，
    因為附近沒有監視器，依照現場情形顯示，被害人已經過了
    道路中心線等語（見偵查卷第37、38頁）；參以告訴人之機
    車倒地所導致之刮地痕以觀，該刮地痕之起點係在被告之行
    向之左前方斑馬線處（即市政路南側之斑馬線），則被告與
    告訴人發生碰撞之地點，應係在市○路○○○路口，靠近市
    ○路口南側之斑馬線處，顯見當時告訴人所騎乘之機車即將
    穿越該十字路口，然未能完全穿越路口，告訴人所騎乘之機
    車車頭右側，與被告之機車車頭左側發生碰撞。又該路口並
    未有何行道樹、招牌等障礙物，以致於影響視距（見臺中縣
    警察局豐原分局刑案偵查卷第22、23頁、偵查卷第97至100
    頁），則被告於肇事當時應無不能注意之情事存在，詎被告
    竟於前述時間、地點，途經上述路段時，疏未注意車前狀況
    ，致發生本件車禍，足見被告就本件車禍之發生有過失至為
    明確。
３、告訴人經此車禍受有頭部外傷併顱內出血，於98年3月31日
    經醫院行開顱清除血腫及顱內壓監測手術，於98年4月18日
    出院，於98年5月4日至醫院進行顱骨成型手術，98年5月14
    日出院，告訴人仍遺存反應遲滯，右側肢體乏力為輕度運動
    型失語現象為腦外傷之後遺症，雖未達毀販之程度，但已達
    減損機能之程度，有中國醫藥大學附設醫院診斷證明書、98
    年8月5日院管檔字第0980005733號函各乙份在卷可參（見臺
    中縣警察局豐原分局刑案偵查卷第28頁、偵查卷第72頁），
    被告之過失駕駛行為與告訴人之傷害結果間，具有相當因果
    關係，亦足認定。
(二)、就肇事逃逸部分：被告雖否認其有肇事逃逸，並以前開言詞
    置辯，惟查：
１、證人魏怡珍於警詢中陳稱：伊行駛臺中縣豐原市市○路○○
    ○路方向，經過事故現場時，發現有一個男騎士躺在地上，
    另一個女騎士正在撿拾她掉落的物品，然後就騎著她的機車
    離去，沒有協助救護傷患。女騎士離去時，救護車還沒有到
    達現場，伊看見她在事故現場趕緊撿拾東西後，很快就騎機
    車離去，看起來好像沒有受傷等語（見臺中縣警察局豐原分
    局刑案偵查卷第12頁）；於偵查中結證稱：伊警詢中所述實
    在，當時伊於當日早上7點多到8點間，騎乘機車行經美而美
    早餐店，準備要前往公司上班，但是還沒到早餐店時，在市
    ○路與育德街路口看到兩部機車倒地，有一部貨車司機下車
    查看，將女騎士扶起來，女騎士就跑去撿東西，貨車司機就
    再去扶倒地的男騎士，當時因為男騎士連起來都沒有辦法，
    連走路都沒有辦法走，要人扶著，所以伊與路人跟貨車司機
    說不要碰觸傷者，以免造成二度傷害。伊當時有看到女騎士
    可以正常走路，女騎士跑去撿東西，當時女騎士在撿東西時
    ，因為男騎士傷勢嚴重，一開始躺在地上，而且臉上都是血
    ，所以有很多路人跟女騎士說「阿桑，你不要走，要等警察
    來」，但是女騎士撿完東西後，就發動機車離開，伊等到救
    護車來才離開等語（見偵查卷第47頁至第48頁）。
２、證人游賜欽於警詢中陳稱：伊當時只聽到「碰」一聲，然後
    一名男騎士滾到路中間，就爬不起來，過一陣子，才有人將
    該名男騎士攙扶至路旁，另一名女騎士自行站起牽起機車欲
    離去，遭一名路人勸阻，但該名女騎士仍騎機車離去。女騎
    士騎機車離去時，救護車還沒有到達現場，伊看見她在事故
    現場趕緊撿拾東西後，很快就騎機車離去，伊不清楚她是否
    受傷，伊看見該名女騎士的車牌號碼是TJZ-123號等語（見
    臺中縣警察局豐原分局刑案偵查卷第14頁）；於偵查中結證
    稱：伊警詢中所述實在，伊在車禍事故現場附近開早餐店，
    當時正在營業中，伊聽到碰的一聲，當時現場也有很多客人
    ，是現場客人用伊家裡的電話報警的。當時還有一個路人幫
    被告撿東西，當時客人都有看到，而且講說被告騎機車離開
    了，伊確實知道有路人勸阻被告離開這件事情，但是不知道
    路人是哪一位等語明確（見偵查卷第17頁）。
３、按刑法第185條之4之肇事逃逸罪，係仿德國刑法第142條「
    擅自逃離肇事現場罪」而設，規範目的除在促使交通肇事參
    與人，能盡其說明及確認之義務外，並兼顧保護交通事故被
    害人生命、身體之個人法益，要求肇事駕駛人應即時實施救
    護，以避免被害人生命、身體危殆情形之擴大。從而本罪之
    成立，客觀構成要件只以行為人有駕駛動力交通工具肇事，
    致人死傷而逃逸事實為已足；主觀構成要件亦即肇事逃逸遺
    棄故意，則以行為人須知其為該交通事故之肇事參與人，且
    無正當理由仍擅自將肇事車輛駛離現場，而有逃逸遺棄之認
    知與意欲。查被告確有肇事後逃離案發現場之客觀事實，此
    為被告所不否認，且經證人魏怡珍、游賜欽、李幸達、張文
    貴證述明確，已如前述，依據前述道路交通事故現場圖及現
    場照片顯示，告訴人所騎乘之機車，於事故發生倒地後，尚
    滑行7公尺始停止，足徵事發當時之撞擊力量並非輕微，被
    告主觀上顯然應有「與前方機車駕駛人發生碰撞，且駕駛人
    可能因撞擊而受有傷害」之認識存在，然被告仍未施以救助
    ，即逕行離去，被告事後以其並無逃逸之故意云云置辯，顯
    為臨訟脫罪之詞，不足採信。
(三)、綜上所述，被告前開所辯，顯無足採信。本件事證明確，被
    告過失傷害致人重傷、肇事逃逸等犯行均堪認定，應予依法
    論科。
三、論罪科刑部分：
(一)、按刑法第10條第4項所稱毀敗或嚴重減損器官之機能，係指
    該部位因傷害之結果完全喪失其效用或其效用嚴重減損者而
    言，初不以驗斷時之狀況如何為標準，如經過相當之診治而
    能回復原狀，或雖不能回復原狀而僅祇減衰其效用者，仍不
    得謂為該條項之重傷（最高法院96年度臺上字第3695號判決
    意旨參照）。本件依前揭中國醫藥大學附設醫院診斷證明書
    、98年8月5日院管檔字第0980005733號函，載明告訴人因本
    件車禍受有頭部外傷併顱內出血，經醫院進行開顱清除血腫
    、顱內壓監測手術、顱骨成型手術，告訴人仍遺存反應遲滯
    ，右側肢體乏力為輕度運動型失語現象為腦外傷之後遺症，
    雖未達毀敗之程度，但已達嚴重減損機能之程度，則告訴人
    所受傷害自屬刑法第10條第4項第6款所定之重傷害。核被告
    乙○○○所為，係犯刑法第284條第1項後段之過失致重傷害
    罪及同法第185條之4肇事逃逸罪。
(二)、又按駕駛人，無駕駛執照駕車，酒醉駕車，吸食毒品或迷幻
    藥駕車，行駛人行道或行經行人穿越道不依規定讓行人優先
    通行，因而致人受傷或死亡，依法應負刑事責任者，加重其
    刑至二分之一，道路交通管理處罰條例第86條第1項定有明
    文，本件被告無駕駛執照駕車因而致人受傷，依法應負刑事
    責任，所犯過失傷害罪，應依道路交通管理處罰條例第86條
    第1項之規定加重其刑。
(三)、被告所犯過失致重傷害與肇事逃逸二罪行間，犯意各別，行
    為且互殊，應予分論併罰之。
(四)、爰審酌被告未能遵守道路交通安全規則，致告訴人受有嚴重
    傷害，且於肇事後逕自駕車離去，未為適當處理或救護措施
    ，缺乏尊重其他用路人生命安全之觀念，過失程度及惡性非
    輕，且案發迄今仍未能與告訴人達成和解，賠償被害人所受
    損失，惟念其素行非惡，併參酌其犯罪之動機、手段、生活
    狀況、智識程度等一切情狀，分別量處如主文所示之刑，並
    定其應執行之刑及諭知易科罰金之折算標準，以資懲儆。
據上論斷，應依刑事訴訟法第299條第1項前段，道路交通管理處
罰條例第86條第1項，刑法第11條前段、第284條第1項後段、第
185條之4、第51條第5款、第41條第1項前段，刑法施行法第1條
之1，判決如主文。
中    華    民    國    99    年    6    月     4    日
                        臺灣臺中地方法院刑事第十六庭
                                審判長法  官  巫淑芳
                                      法  官  戴嘉慧
                                      法  官  劉麗瑛
上正本證明與原本無異。
如不服本判決應於收受送達後10日內向本院提出上訴書狀，並應
敘述具體理由；其未敘述上訴理由者，應於上訴期間屆滿後20日
內向本院補提理由書（均須按他造當事人之人數附繕本）「切勿
逕送上級法院」。告訴人或被害人如對於本判決不服者，應具備
理由請求檢察官上訴，其上訴期間之計算係以檢察官收受判決正
本之日期為準。
                                      書記官  王玟
中    華    民    國    99    年    6     月    4     日
中華民國刑法第284條
因過失傷害人者，處6月以下有期徒刑、拘役或5百元以下罰金，
致重傷者，處1年以下有期徒刑、拘役或5百元以下罰金。
從事業務之人，因業務上之過失傷害人者，處1年以下有期徒刑
、拘役或1千元以下罰金，致重傷者，處3年以下有期徒刑、拘役
或2千元以下罰金。
刑法第185條之4
駕駛動力交通工具肇事，致人死傷而逃逸者，處6月以上5年以下
有期徒刑。

司法院資訊處製作；財團法人民間司法改革基金會備份。
